【裁判字號】    90,上訴,212
【裁判日期】    900509
【裁判案由】    貪污治罪條例等
【裁判全文】
臺灣高等法院臺中分院刑事判決                      九十年度上訴字第二一二號
    上  訴  人
    即  被  告  乙○○
    選任辯護人  蔡順居
右列被告因貪污等案件，不服臺灣南投地方法院中華民國八十九年十二月九日第一審
判決（案號：八十九年度訴字第二五九號，起訴案號：臺灣南投地方法院檢察署八十
九年度偵字第一九○五號），提起上訴，本院判決如左：
    主    文
上訴駁回。
    事    實
一、乙○○係南投縣竹山鎮農會（以下簡稱竹山鎮農會）食鹽倉庫管理員，而竹山鎮
    農會受臺灣省政府糧食局南投管理處〔於民國（下同）八十八年七月一日精省後
    ，改制為行政院農業委員會中區糧食管理處南投辦事處，以下簡稱南投糧管處〕
    委託代為保管行政院農業委員會所儲備之高級精鹽（以下簡稱儲備鹽），南投糧
    管處並依約於每旬支付每公噸新臺幣（下同）十五元之保管手續費予竹山鎮農會
    ，並委由竹山鎮農會銷售食用鹽之業務，惟其供銷處欲銷售所保管之儲備鹽時，
    須先行向南投糧管處請購，即由竹山鎮農會負責帳務管理之職員先填載食用鹽請
    領單送交予南投糧管處審查、核定撥售數量，並填具食用鹽銷售單予竹山鎮農會
    ，由該會據以支付鹽款購得前開儲備鹽後，方可將原代公務機關保管之儲備鹽轉
    換為竹山鎮農會所有之供銷高級精鹽（以下簡稱供銷鹽），而銷售予一般民眾；
    乙○○即係辦理該農會受託代為保管儲備鹽之業務，屬受公務機關委託承辦保管
    儲備鹽公務之人員，及處理販售農會所有供銷鹽之業務，係受雇予竹山鎮農會銷
    售食用鹽業務之從業人員，其須負責將每日所銷售之供銷鹽數量、金額載明於銷
    貨繳款單上，並於每日下午三時三十分以前，將當日販售供銷鹽所得之現金如數
    繳交予竹山鎮農會信用部，再將前開銷貨繳款單之副聯另送交管理帳務之職員甲
    ○○登載入帳於食用鹽購銷登記簿上；詎料乙○○竟意圖為自己不法之所有，於
    八十八年十月間某日，將原南投糧管處委託其代管之公有儲備鹽一千包其中之二
    百八十四包，變更持有為所有之意思予以侵占入己後，私自對外銷售予不詳姓名
    、年籍之人；又另行起意，意圖為自己不法之所有，將竹山鎮農會所有之供銷鹽
    對外銷售後，未依規定將所得款項如數交回農會信用部，而易業務上持有之款項
    為己有予以侵占；迄八十八年十一月一日上午八時三十分許，南投糧管處課員張
    允惠前往盤點存貨時，原依當日結存數量記載前開倉庫內尚應有南投糧管處所有
    之儲備鹽一千包、及竹山鎮農會所有之供銷鹽四百六十九包，惟現場僅剩餘七百
    十六包高級精鹽（儲備鹽加供銷鹽），始發覺上情；乙○○則侵占公有財物儲備
    鹽計二百八十四包（依每包售價三百二十四元計算，合計價值九萬二千零十六元
    ），及業務上侵占竹山鎮農會供銷鹽銷售款項十五萬一千九百五十六元（計四百
    六十九包，依每包售價三百二十四元計算），乙○○知悉所犯遭察覺後，乃於八
    十八年十一月二日及同年月三日分次補繳前述款項入帳，使帳面數量與金額相符
    。
二、案經法務部調查局南投調查站報請臺灣南投地方法院檢察署檢察官偵查起訴。
    理    由
一、訊據上訴人即被告乙○○（以下簡稱被告）矢口否認有何侵占公有財物罪及侵占
    銷售供銷鹽款項之犯行，辯稱：伊並未盜賣倉庫內之高級精鹽，南投糧管處張允
    惠於八十八年十一月一日前來盤點時，現場供銷鹽確有四百六十九包，儲備鹽亦
    有一千包，數量均與當日結存帳目相符，且同年十一月三日稽核人員陳純前往查
    帳時，儲備鹽及供銷鹽之數量亦與帳目並無不符，伊於八十八年十一月二日及三
    日繳納予竹山鎮農會信用部之款項並非補繳，係該二日販售食鹽之金額云云。經
    查：
  (一)八十八年十一月一日竹山鎮農會倉庫內應有儲備鹽一千包，而現場盤點僅餘七百
    十六包高級精鹽等情，業據證人即張允惠、莊連吉分別於警訊、偵查及原審審理
    時結證屬實，即證人張允惠證稱：伊當天係負責盤點儲備鹽是否有一千包，供銷
    鹽部分則非伊負責，本來供銷鹽與儲備鹽應分開放置，但當日盤點時均放在一起
    ，而其現場盤點之數量共計僅有七百十六包云云（見偵查卷第二三頁背面、第八
    七頁背面及原審卷第三四頁），而證人莊連吉亦證稱：伊當天係陪張允惠去倉庫
    盤點，伊清點之結果是七百十六包，當時伊共點了二至三次，還用計算機計算，
    而張允惠亦點了兩次云云（見原審卷第三四、五○頁），所證相符，應堪信為真
    實。另參諸證人即竹山鎮農會供銷部主任賴進發於警訊時證稱：八十八年十一月
    一日因知悉南投糧管處有位女性職員至農會倉庫盤點儲備鹽，發現短少幾百包，
    伊乃於當日下午問被告何以會短少，被告向其答稱已經賣出去，因錢未收到，故
    尚未填寫銷售繳款單報帳云云（見偵查卷第二○頁背面）；及被告於警訊時自承
    ：南投糧管處派人至倉庫盤點儲備鹽時，發現農會倉庫短少二百八十四包儲備鹽
    云云（見偵查卷第七頁），足見於八十八年十一月一日上午八時許，竹山鎮農會
    之倉庫應僅有七百十六包之高級精鹽無誤。雖證人張允惠嗣後於清查報告表上記
    載：竹山儲備鹽倉之帳面數量與清查存量均係一千包而無短少，且竹山鎮農會向
    其承購一千包儲備鹽之日期係填載八十八年十月三十日等情，有南投糧管處食用
    鹽銷售單及儲備鹽倉儲情形清查報告表各一紙附卷足憑（見偵查卷第二五、六二
    頁），然此係因當時其曾要求竹山鎮農會負責食鹽銷售帳務之證人甲○○將南投
    糧管處所有之一千包儲備鹽先行買斷，以解決倉庫內儲備鹽盤點數量不足之問題
    ，經甲○○承購上開一千包儲備鹽後，張允惠始填載報告表明儲備鹽並未短少，
    且因八十八年十一月一日以後食鹽業務即歸台鹽公司管理，方填載承購日期為八
    十八年十月三十日於銷售單上等情，此業據證人張允惠、甲○○於警訊、偵查及
    原審審理時證述綦詳（見偵查卷第二四、八八、九○頁及原審卷第三三頁、第三
    四頁背面、第六七頁），且互核渠等二人之證詞亦屬相符，並有行政院農業委員
    會第二辦公室八十八年九月二十日八八農貳(二)字第八八○○四○二三八二號函一
    紙在卷可稽（見偵查卷第二六頁），自堪採信，從而上開清查報告表並不足為被
    告有利之證據。
  (二)被告於警訊時原辯稱，該等短少之食鹽係因銷售與源和商店，該店老闆「助仔」
    在十月三十日向其賒帳六百包精鹽，款項伊在十一月二日、三日分別向其收回各
    三百包鹽款入帳，並未挪用云云（見偵查卷第八頁），惟「源和商店」負責人許
    福助於警訊及偵查時證稱：伊於八十八年間共向竹山鎮農會購買二百多包高級精
    鹽，都是以現金購買，未曾賒帳，且伊一年內也未買過六百多包之高級精鹽云云
    （見偵查卷第一五、一六、六○頁），並於原審審理時證稱：伊一次最多僅買一
    百多包之高級精鹽，且伊買鹽均於當日三點半以前付清現金，從未賒帳至隔日云
    云（見原審卷第三六頁），與被告前開所辯並不相符，足見其上開辯解應係臨訟
    編造之詞，委無可採，益徵被告係先前業已將供銷鹽之販售所得款項及公有之儲
    備鹽侵占入己無誤；又被告於原審審理時自承，八十八年十一月一日上午張允惠
    盤點時，應以同年十月三十日結存數量一千四百六十九包為依據（同年十月三十
    一日休假，見原審卷第一六頁），而非以同年十一月一日下午結帳時之數量一千
    三百六十四包為準，且有八十八年十月底供銷部食鹽查核清冊、銷售食鹽盤存表
    、竹山鎮農會公糧委託倉庫合約、委託業務保證書、及食用鹽購銷登記簿各一份
    附卷可憑（見偵查卷第二八至三九、四一至五六頁）。從而竹山鎮農會倉庫當日
    （十月卅日）所短少之數量應係儲備鹽二百八十四包及供銷鹽四百六十九包（帳
    載結存數量為儲備鹽一千包，供銷鹽四百六十九包計一千四百六十九包，扣除現
    場清點包數為七百十六包，短少儲備鹽及供銷鹽共七百五十三包，再扣除短少之
    儲備鹽二百八十四包，則短少之供銷鹽為四百六十九包），公訴人據以八十八年
    十一月一日結存數量為認定之數據，似有誤會。又證人戊○○於本院審理時證稱
    ：八十八年十月、十一月向竹山鎮農會買鹽欠過三百二十四元，一星期內就還了
    云云；證人丁○○於本院審理時證稱：八十八年八、九月間向乙○○買二包鹽六
    百四十八元，先前欠款過三、四天即還云云，及證人甲○○於本院審理時證述，
    供銷鹽約二個月清倉一次，及被告出售食鹽偶爾有超量挪用儲備鹽，有無補辦手
    續伊不清楚云云，惟其數量與短少儲備鹽和供銷鹽之包數，及金額與被告於八十
    八年十一月二日、三日所繳交之金額，均相差甚遠，且證人甲○○之證述翻異其
    於警訊時之證詞（見偵查卷第一四頁），顯係事後迴護被告之詞，均不足為被告
    有利之證明。
  (三)被告於偵查時雖辯稱，其於八十八年十一月二日、三日所繳交之款項係當日所銷
    售之鹽款，並非補繳云云，然同年十一月一日之儲備鹽及供銷鹽共計僅餘七百十
    六包，而與帳面數目之一千四百六十九包不符等情，均已如前述，而於同年十一
    月三日經竹山鎮農會稽核人員陳純盤查時，雖其盤點數量為六百五十六包，與帳
    面數量已屬相符，然此係由被告分別於同年十一月二日、三日分別填具銷貨繳款
    單，而繳納數量、金額各為三百八十包共十二萬三千一百二十元、及三百二十八
    包共計十萬六千二百七十二元之款項後，方使帳面結存數量與實際盤點數量相符
    合，惟參諸八十八年十一月一日經盤點結果已確實短少共計七百五十三包之高級
    精鹽，且盤點當日截至下午三時三十分許所銷售之供銷鹽數量於帳面上僅有一百
    零五包，此有前開食用鹽購銷登記簿在卷可憑（見偵查卷第三五頁），則倘被告
    確係於八十八年十月三十日下午未及將銷售之款項入帳，亦應於盤點當日即同年
    十一月一日下午三時三十分前填載銷售繳款單繳納上述所短少之七百五十三包鹽
    款，使帳目與實際數量相符，方符合常理，然被告係分兩次將積欠之鹽款繳納至
    竹山鎮農會信用部後，方使帳目與實際數量相符，業據證人陳純、賴進發分別於
    警訊及偵查時證述綦詳（見偵查卷第一八、二一、六○、七五頁），且有前開銷
    貨繳款單、銷售食鹽盤存表在卷足參，且被告其後於原審審理時又翻異前詞改稱
    ：伊盤點當日並無鹽款未入帳云云，亦顯見其應係補繳之前所侵占之儲備鹽及供
    銷鹽款項甚明；再者，被告經測謊結果，對於是否曾賒賣六百包精鹽及是否挪用
    鹽款等問題，均呈現說謊反應，有八十九年五月六日法務部調查局鑑定通知書一
    紙在卷可參（見偵查卷第四○頁）。衡諸被告前所銷售之供銷鹽數量，平均每日
    均僅有數十包至一百餘包不等，竟突然自八十八年十一月一日起連續三日分別銷
    售一百零五包、三百八十包及三百二十八包之巨量高級精鹽，而上述三天內之銷
    售數量已遠超過八十八年十月整月份所銷售數量之兩倍強，均有上開購銷登記簿
    可稽（見偵查卷第三五頁），此實與常情有違，而難以採信。
  (四)綜上，核被告之所辯，顯係畏罪卸責之詞，不足採信。本件事證已臻明確，被告
    犯行洵堪認定。
二、按被告乙○○係竹山鎮農會之食鹽倉庫管理員，負責代為保管行政院農業委員會
    之儲備鹽，屬受公務機關委託承辦保管儲備鹽公務之人員，且其同時係受雇予竹
    山鎮農會從事銷售食用鹽之業務人員，核被告所為，係犯貪污治罪條例第四條第
    一項第一款之侵占公有財物罪、刑法第三百三十六條第二項之業務侵占罪；其所
    犯上開二罪，犯意各別，行為互殊，應予分論併罰；被告前無不良素行，因一時
    短於思慮，致侵占前述之公有財物，而罹重典，且犯後即將全部所侵占財物之款
    項如數歸還予竹山鎮農會，其侵占之公有財物共係九萬二千零十六元，是被告此
    部份所犯，若依貪污治罪條例第四條第一項所規定之法定最輕本刑十年以上有期
    徒刑量處，衡諸社會一般常情，仍有情輕法重之嫌，是被告此部份犯罪情狀顯可
    憫恕，爰依刑法第五十九條之規定，就侵占公有財物罪部分，減輕其刑。
三、原審依貪污治罪條例第二條後段、第四條第一項第一款、第十七條（漏引），刑
    法第十一條前段、第三百三十六條第二項、第五十九條、第五十一條第五款、第
    三十七條第二項，罰金罰鍰提高標準條例第一條前段（漏引），審酌被告無犯罪
    前科之素行（參見臺灣高等法院被告全國前案紀錄表）、犯罪之手段、犯罪所得
    金額非鉅、侵占公有財物，對行政機關執行業務所生之危害、所得利益均已繳回
    、及其犯後仍飾詞否認犯行、不知悛悔之態度等一切情狀，各量處有期徒刑五年
    二月及八月，及定其應執行刑五年八月，併依貪污治罪條例第十七條之規定，宣
    告褫奪公權三年，及敘明被告所得財物既已經竹山鎮農會先行向南投糧管處承購
    全部之儲備鹽，且嗣後被告亦將不足之款項自動補足予竹山鎮農會，自無庸為追
    繳之諭知，認事用法，核無違誤，被告上訴意旨，仍執前詞，否認犯罪，指摘原
    判決不當，為無理由，應予駁回。
四、公訴意旨另略以：被告基於意圖為自己不法所有之概括犯意，自八十八年九月至
    十月間，連續為上開犯行，均係涉犯貪污治罪條例第四條第一項第一款之侵占公
    有財物罪、刑法第三百二十六條第二項之業務侵占罪嫌云云；按犯罪事實應依證
    據認定之，無證據不得推定其犯罪事實，刑事訴訟法第一百五十四條定有明文。
    訊據被告矢口否認其有連續為上開犯行，且遍查全案證據資料，亦乏證據證明被
    告所侵占之供銷鹽款項共計十五萬一千九百五十六元（四百六十九包）或儲備鹽
    二百八十四包，係其連續為多次犯行而統計之總數，則公訴人據以起訴認定被告
    係自八十八年九月至十月間，連續多次侵占公有財物及供銷鹽銷售款項，尚嫌無
    據，此外，復查無其他積極之證據足資證明被告有公訴人指訴之上開等犯行，惟
    公訴人認此部分與前揭科刑部分，各有連續犯裁判上一罪關係，爰均不另為無罪
    之諭知。又被告於本院請求傳訊證人陳純、張允惠，因本案事證已明確，且該二
    證人於偵查、原審分別證述在卷，本院認無再予傳訊必要，均併此敘明。
五、據上論斷，應依刑事訴訟法第三百六十八條，判決如主文。
本案經檢察官丙○○到庭執行職務。
中      華      民      國      九十     年       五      月     九     日
                                臺灣高等法院臺中分院刑事第一庭
                                      審判長法  官  陳  紀  綱
                                            法  官  蕭  錦  鍾
                                            法  官  陳  登  源
右正本證明與原本無異。
侵占公用財物罪得上訴。
餘不得上訴。
如不服本判決應於收受送達後十日內向本院提出上訴書狀，其未述上訴之理由者並
得於提起上訴後十日內向本院補提理由書（均須按他造當事人之人數附繕本）。
                                            書記官  林  桂  鳳
中      華      民      國      九十     年       五      月    十一    日
附錄本案論罪科刑主要法條：
貪污治罪條例第四條第一項第一款
有左列行為之一者，處無期徒刑或十年以上有期徒刑，得併科新臺幣一億元以下罰金
：
一、竊取或侵占公用或公有器材、財物者。
刑法第三百三十六條第二項
對於業務上所持有之物，犯前條第一項之罪者，處六月以上五年以下有期徒刑，得併
科三千元以下罰金。                                                      Ｉ


司法院資訊處製作；財團法人民間司法改革基金會備份。
